【裁判字號】    92,訴,585
【裁判日期】    920725
【裁判案由】    土地所有權移轉登記
【裁判全文】
臺灣臺北地方法院民事判決                          九十二年度訴字第五八五號
    原      告  戊○○
    訴訟代理人  己○○
    複  代理人  庚○○
    被      告  甲○○
                丙○○
                丁○○
                乙○○
    兼    共同
    訴訟代理人  甲○○
右當事人間土地所有權移轉登記事件，本院判決如左：
    主      文
被告應將座落台北市○○區○○段四小段四九之二地號面積三百一十五平方公尺及同
段四九之六地號面積二平方公尺，權利範圍各為六九一二分之一一五二等二筆土地之
所有權先行辦理繼承登記，協同原告辦理土地所有權移轉增值稅後，於原告給付被告
新台幣貳佰貳拾萬元之同時，將土地所有權移轉登記予原告。
訴訟費用由被告連帶負擔。
    事      實
甲、原告方面：
壹、聲明：被告應將座落台北市○○區○○段四小段四九之二地號面積三百一十五平
    方公尺及同段四九之六地號面積二平方公尺，權利範圍各為六九一二分之一一五
    二等二筆土地之所有權先行辦理繼承登記後，協同原告辦理土地所有權移轉增值
    稅後，將土地所有權移轉登記予原告。
貳、陳述：
  一、原告於民國七十七年七月二十八日經訴外人古旺松介紹，向被告之被繼承人高
      墀發購買台北市○○段○○段四九之二地號及四九之六地號權利範圍各為六九
      一二分之一一五二等二筆土地，有原告依約給付新台幣（下同）五十萬元之收
      據可稽，高墀發依約有移轉土地所有權之義務，前經雙方申報土地移轉增值稅
      ，並經台北市稅捐稽徵處中正分處八十一年七月十日北市稽中正乙字第一七六
      二二號函核定應納一般稅率一百五十六萬三千三百五十一元，因當時原告如逕
      予繳納，高墀發之買賣價金即所剩無幾，因此原告應高墀發之請，同意終止土
      地租用一年後再另行申報自用稅率，惟延宕至今，未再續行辦理。查高墀發已
      於八十六年一月一日死亡，依法該土地所有權應由其子女即被告四人繼承，為
      此提起本件訴訟，請求被告應將座落台北市○○區○○段四小段四九之二地號
      面積三百一十五平方公尺及同段四九之六地號面積二平方公尺，權利範圍各為
      六九一二分之一一五二等二筆土地之所有權先行辦理繼承登記後，協同原告辦
      理土地所有權移轉增值稅後，將土地所有權移轉記予原告。
  二、辦理土地所有權移轉登記及申報移轉土地增值稅乃被告應履行之義務，兩造間
      原已於七十八年十月十六日以台北市稅捐稽徵處收件號一一七○、一一七一號
      申報土地增值稅，經核定為土地增值稅一百五十六萬三千三百五十一元，惟因
      高墀發為辦理自用稅率而未繳納，嗣高墀發又因不符自用稅率之條件，又延宕
      多時致遭台北市稅損稽徵處撤銷上開處分，而需高墀發重新申報土地增值稅，
      惟渠遲不申報，此係可歸責於被告之事由；按再行申報土地增值稅應由原土地
      所有權人重新提供最新之
      地增值稅，此為被告應履行之義務。
  三、被告所提八十四年八月二十八日台北五十七支局第一二四七號存證信函，原告
      從未接獲，自不生催告之效力。且土地所有權移轉登記作業至少需時二十日以
      上始屬相當，高墀發如有履行誠意，顯無限期三日完成之理，是其催告期限顯
      不相當而無適用民法第二百五十四條之餘地，又如因原告應高墀發之請求配合
      辦理自用稅率以降低其稅賦之原因以致解約，對原告亦顯不公平。
  四、系爭土地公告地價雖有調漲，但土地之市價並無差別，且該買賣本於七十七年
      七月二十八日即已有效成立，被告應依約完成移轉登記義務，更與公告地價之
      漲跌不生影響，無情事變更可言。
  五、本件買賣價金包含系爭土地上公有房屋之應有部分，依約被告本應於七十八年
      三月三十日移轉並交付原告持管，惟被告迄今仍未取得建物所有權而無從交付
      ，依買賣收據之約定，原告雖應於增值稅下達時給付被告一百七十萬元整，惟
      被告則有繳納地價稅、土地增值稅及移轉並交付上開公有房屋所有權之義務。
      惟自買賣約定之七十七年七月二十九日應移轉系爭土地所有權及七十八年三月
      三十日應交付公有房屋，被告迄今均未履行，又被告如不繳納土地增值稅勢必
      無法完成所有權移轉登記，因此原告依民法第三百六十一條及同法第二百六十
      五條之規定，主張同時履行抗辯及不安抗辯，在被告未繳納一般之土地增值稅
      、土地價稅及移轉公有房屋所有權以前得拒絕該一百七十萬元之給付或以之代
      繳應納之土地增值稅、地價稅。
參、證據：提出(一)土地謄本二份、(二)收據影本一份、(三)台北市稅捐稽徵處中正分處八
    十一年七月十日北市稽中正乙字第一七六二二號函影本一份、(四)
    (五)繼承系統表一份、(六)台北安和郵局第二四號存證信函影本一份、(七)台灣台北地
    方法院台北簡易庭九十一年度北調字第二七六號事件開庭通知書影本一份、(八)台
    北安和郵局第三二八號存證信函影本一份、(九)台灣台北地法院台北簡易庭九十一
    年北調字第三○四號事件開庭通知書影本一份、(十)台灣台北地法院台北簡易庭九
    十一年北調字第三○四號事件調解不成立影本一份為證。
乙、被告方面：
壹、聲明：原告之訴駁回。
貳、陳述：
  一、關於契約之遲延責任歸屬：
      依雙方契約之約定，由收據第二條「雙方言明總價新台幣二百七十萬元正，增
      值稅單下達時付一百七十萬元正，產權過戶完成付清尾款..... 」，顯見增值
      稅單核發後，原告有先為給付一百七十萬元部分價金之義務，增值稅單已於七
      十八年十月十六日核發，然迄至今日，原告從未再給付，原告自應負遲延責任
      ，故被告於八十四年八月二十八日依民法第二百五十四條規定，定期催告其履
      行，原告至今仍不履行，被告乃依法解除契約。
  二、關於解除契之意思表示：
      (一)被告於八十四年八月二十八日以台北郵局第五七支局第一二四七號存證信函
        ，係依照收據上雙方所留之
        收受，否認催告之效力。
      (二)原告雖抗辯被告所定期限過短，然原告自催告至今已逾七年，仍未履行，基
        於誠實信用原則，應認亦已發生該條所定契約解除權，被告顯已依法解除契
        約。
  三、原告有先為給付之義務，催告之同時未提出給付，被告得依民法第二百六十四
      條主張同時履行抗辯，拒絕辦理所有權移轉登記，並無遲延責任。
  四、台北市○○段○○段四九之六地號土地並非買賣標的：
      依被告所持有之收據第一條「.... 係購買北市○○段○○段四九之二號土地
      持有六九一二分之一一五二土地之契約金額，買賣以本收據準，不另再訂。」
      ，可見當初買賣契約標的只有北市○○段○○段四九之二地號土地，並未包括
      四九之六地號土地。
  五、縱認原告得請求被告將系爭土地所有權移轉登記予伊，然土地買賣契約成立迄
      今已十餘年，期間因物價指數波動、股市狂飆帶動地價暴漲，此乃不可歸責於
      雙方當事人之事由，依民事訴訟法第三百九十七條之規定，原告應增加給付價
      金。
參、證據：提出(一)收據影本一份、(二)台北五七支郵局第一二四七號存證信函為證。
丙、本院依職權函台北市稅捐稽徵處調高墀發與原告七十八年十月十六日申報系爭土
    地增值稅案相關資料。
    理      由
一、原告起訴主張於七十七年七月二十八日經古旺松介紹，向被告之被繼承人高墀發
    購買台北市○○段○○段四九之二地號及四九之六地號權利範圍各為六九一二分
    之一一五二等二筆土地，有原告依約給付五十萬元之收據可稽，高墀發依約有移
    轉土地所有權之義務，詎延宕至今，均未辦理。而高墀發已於八十六年一月一日
    死亡，依法該土地所有權應由其子女即被告四人繼承，為此提起本件訴訟，請求
    被告應將座落台北市○○區○○段四小段四九之二地號面積三百一十五平方公尺
    及同段四九之六地號面積二平方公尺，權利範圍各為六九一二分之一一五二等二
    筆土地之所有權先行辦理繼承登記後，協同原告辦理土地所有權移轉增值稅後，
    將土地所有權移轉登記予原告。
    被告則以台北市○○段○○段四九之六地號土地並非買賣標的，再原告對系爭契
    約之履行，應負遲延責任，被告已依法解除契約；縱原告得請求被告將系爭土地
    所有權移轉予原告，因期間物價指數波動，依情事變更原則，原告應加給付價金
    ；另原告有先給付之義務，爰主張同時履行抗辯權等語置辯。
二、原告主張其於七十七年七月二十八日向被告之被繼承人高墀發購買台北市○○段
    ○○段四九之二地號及四九之六地號，權利範圍各為六九一二分之一一五二等二
    筆土地，高墀發依約有移轉土地所有權之義務等語，業據其提出收據為證，被告
    辯稱台北市○○段○○段四九之六地號土地並非買賣標的，及契約已解除等語。
    經查：
    (一)依原告所提收據第一條記載「茲收到戊○○先生新台幣伍拾萬元正.... 上款
      係購買市○○段○○段四九之二地號土地持分1152/6912土地之契約金款，買
      賣以本收據為準，不另再訂。」等語，並以括弧方式加註「（本件買賣包括同
      所四九之六地號土地面積２㎡1152/6912）」等字樣，並由高墀發簽名及蓋章
      ，日期即為七十七年七月三十日。雖被告所提之收據上，第一條並無如原告所
      持收據上第二條後段括弧文字之記載，被告認原告收據第一條後段關於高墀發
      之簽名為偽造，因而否認系爭四九之六地號土地為買賣標的等語。然查，原告
      所持有收據第一條後段括弧文字上所加蓋高墀發之印章，經肉眼比對結果，與
      收據最末立據地主欄高墀發之印文相同。且系爭四九之二及四九之六地號土地
      ，原告與高墀發曾向台北市稅捐稽徵處申請土地增值稅申報，經本院依權職向
      台北市稅捐稽徵處調閱其申報資料，原告與高墀發係並就系爭四九之二及四九
      之六二筆土地，向稅捐處申報土地增值稅，嗣台北市稅捐稽徵處中正分處八十
      一年七月十北市稽中正(乙)字第一七六二二號函亦就二筆土地核定應納土地增值
      稅一百五十六萬三千三百五十一元，該函件正本即送達予增值稅繳納義務人高
      墀發，及權利人原告，有台北市稅損稽徵處中正分處九十二年六月十六日函檢
      附原告與高墀發土地增值稅申報資料，及台北市稅捐稽徵處中正分處八十一年
      七月十日北市稽中正(乙)字第一七六二二號函在卷可憑，則高墀發如非一併出賣
      四九之六地號土地予原告，當無於七十八年間即協同原告辦理申報土地增值稅
      之理，且於稅捐處就系爭四九之六地號土地之移轉核定應納土地增值稅後，亦
      無為任何異議。況高墀發八十四年以台北五七支郵局第一二四七號催告原告辦
      理買賣手續之存證信函，亦自承原告購買河堤段四小段四九之二、四九之六土
      地，有該存證信函影本在卷可憑，自堪信原告主張系爭四九之六地號土地面積
      二平方公尺，應有部分六九一二分之一一五二，亦為買賣標的一節為真實。至
      原告收據第一條後段關於高墀發之簽名，與收據最末立據地主欄高墀發之簽名
      雖有不同，然應為書寫體不同，以致筆順不同，尚難據以否認系爭四九之六地
      號土地並非買賣標的，被告所辯，尚不足採。
    (二)原告係向高墀發購買系爭四九之二及四九之六地號土地應有部分各六九一二分
      之一一五二，雙方就價金及標的物已互相意思表示一致，高墀發即負有移轉系
      爭四九之二及四九之六地號土地應有部分各六九一二分之一一五二予原告之義
      務。被告雖辯稱依收據第二條「雙方言明總價新台幣二百七十萬元正，增值稅
      單下達時付一百七十萬元正，產權過戶完成付清尾款.... 」，顯見增值稅單
      核發後，原告有先為給付一百七十萬元部分價金之義務，增值稅單已於七十八
      年十月十六日核發，然迄至今日，原告從未再給付，自應負遲延責任，故被告
      於八十四年八月二十八日依民法第二百五十四條規定，定期催告其履行，原告
      至今仍不履行，被告乃依法解除契約，並提出台北五七支郵局第一二四七號存
      證信函為證。然按契約當事人之一方遲延給付者，他方當事人得定相當期限催
      告其履行，如於期限內不履行時，得解除其契約，民法第二百五十四條定有明
      文，則原告縱就價金之支付遲延，高墀發或被告如未依民法第二百五十四條之
      規定，定相當期限，催告原告履行，此催告之意思表示並送達於原告，且因原
      告於期限內不履行，為解除契約之意思表示前，雙方均應受契約之拘束。查原
      告否認曾收受前開台北五七支郵局第一二四七號催告存證信函之送達，而被告
      復未能提出證據證明前開存證信函已送達於原告，自難認被告已為合法之催告
      ，是其辯稱系爭買賣契約已解除，亦無足採。
三、原告係向高墀發購買系爭四九之二及四九之六地號土地應有部分各六九一二分之
    一一五二，雙方就價金及標的物已互相意思表示一致，高墀發即負有移轉系爭四
    九之二及四九之六地號土地應有部分各六九一二分之一一五二予原告之義務。而
    高墀發已於八十六年一月一日死亡，被告四人為其繼承人，此為兩造所不爭執，
    並有高墀發繼承系統表在卷可憑，按繼承人自繼承開始時，除本法另有規定外，
    承受被繼承人財產上一切權利、義務；繼承人對於被繼承人之債務，負連帶責任
    ，民法第一千一百四十八條前段、第一千一百五十三條第一項分別定有明文，則
    高墀發所有系爭四九之二及四九之六地號土地應有部分各六九一二分之一一五二
    ，因高墀發之死亡，由被告繼承，而系爭買賣之法律關係，亦因繼承而由被告承
    受，原告自得請求被告辦理系爭土地之繼承登記，並依買賣之法律關係，請求被
    告移轉所有權。查系爭收據第二條約定「雙方言明總價新台幣貳佰柒拾萬元正，
    增值稅單下達時付壹佰柒拾萬元正，產權過戶完成付清尾款伍拾萬元正，有欠地
    價稅由地主負擔，土地過戶增值稅由買方負擔自用住宅稅率為準，若不能辦自用
    者所應負一般時，由地主賣方負擔，買方補自用稅率，該地上公有房屋按土地持
    分比率屬買方所有，於七十八年三月三十日交給買方持管..... 」，次按土地所
    有權移轉或設定典權時，權利人及義務人應於訂定契約之日起三十日內，檢附契
    約影本及有關文件，共同向主管機關申報其土地移轉現值。但依規定得由權利人
    單獨申請登記者，權利人得單獨申報其移轉現值。主管稽徵機關應於申報土地
    移轉現值收件之日起七日內，核定應納土地增值稅額，並填發稅單，送達納稅義
    務人。但申請按自用住宅用地稅率課徵土地增值稅之案件，其期間得延長為二十
    日，土地稅法第四十九條第一項定有明文，是申報土地移轉現值，除別有權利人
    得單獨申請之情形外，應由土地增值稅繳納義務人及權利人共同為之，是原告依
    約自得請求被告協同辦理系爭土地所有權移轉增值稅後，將系爭土地所有權移轉
    登記予原告。
四、再系爭收據第二條約定增值稅單下達時，原告付價金一百七十萬元，所有權過戶
    完成，原告應給付尾款五十萬元，而原告給付價金之義務，與被告移轉所有權之
    義務，係基於同一買賣契約而發生，被告自得為同時履行之抗辯，而一百七十萬
    元之價金，依系爭買賣契約之約定，雖係於稅捐稽徵處核定應繳納之增值稅後，
    始應支付，並非於辦理土地移轉申報時即應支付，然對移轉系爭土地所有權而言
    ，原告仍有先為給付之義務，故於原告給付一百七十萬元、尾款五十萬元之同時
    ，被告應將系爭土地所有權移轉登記予原告。被告雖另辯稱系爭土地買賣契約成
    立迄今已十餘年，期間因物價指數波動、股市狂飆帶動地價暴漲，此乃不可歸責
    於雙方當事人之事由，依民事訴訟法第三百九十七條之規定，原告應加給付價金
    等語。按法律行為成立後，因不可歸責於當事人之事由，致情事變更非當時所得
    預料，而依其原有效果顯失公平者，法院應依職權公平裁量，為增減給付或變更
    其他原有效果之判決，民事訴訟法第三百九十七條第一項定有明文，此所稱情事
    變更，係指法律行為成立當時為其行為之環境或基礎之情況有所變動而言，例如
    物價、幣值之漲貶等是。系爭買賣契約自七十七年成立以來，迄今已十餘年，姑
    不問是否有被告所稱物價指數波動、股市狂飆帶動地價暴漲情事，惟系爭土地之
    買賣，就價金之給付，或所有權移轉登記，並未明確約定給付之期限，賣方高墀
    發或被告得隨時請求原告給付，且原告主張原稅捐處原核定應納土地增值稅一百
    五十六萬三千三百五十一元，係以一般稅率核定，原告如逕予繳納，高墀發之買
    賣價金即所剩無幾，因此原告應高墀發之請，同意終止土地租用一年後再另行申
    報自用稅率一節，及系爭土地之土地增值稅如依自用住宅稅率計算，應為二十六
    萬六千二百九十七元等情（原告九十二年五月八日準備書狀），復為被告所不爭
    執，則系爭買賣十餘年未能辦妥所有權移轉登記，非不可歸責於被告，自無民事
    訴訟法第三百九十七條第一項情事變更之適用。末原告主張系爭買賣價金包含系
    爭土地
    上公有房屋之應有部分，依約被告本應於七十八年三月三十日移轉並交付原告持
    管，另被告應繳納地價稅及土地增值稅，在被告未繳納一般之土地增值稅、土地
    價稅及移轉公有房屋所有權以前得拒絕該一百七十萬元之給付或以之代繳應納之
    土地增值稅、地價稅等語。然本件係原告依買賣及繼承之法律關係，請求被告辦
    理系爭土地之所有權繼承登記，協同原告辦理土地所有權移轉增值稅，並辦理土
    地所有權移轉登記，而被告以原告未履行支付價金之義務，主張同時履行抗辯，
    故本院始為對待給付之判決，惟原告並非地價稅、土地增值稅之請求權人，且系
    爭土地上公有房屋之交付，亦未經原告列為其聲明，其主張同時履行抗辯等語，
    自無足取。
五、綜上所述，原告主張被告就系爭土地之所有權先行辦理繼承登記後，協同原告辦
    理土地所有權移轉增值稅後，將土地所有權移轉登記予原告，為可採信。被告辯
    稱契約已解除，系爭四九之六地號土地並非買賣標的及民事訴訟法第三百九十七
    條第一項情事變更原則之適用，雖不可採，然其就原告價金一百七十萬元、五十
    萬元，共計二百二十萬元之給付，為同時履行之抗辯，則可採信。從而，原告依
    買賣及繼承之法律關係，請求被告應將座落台北市○○區○○段四小段四九之二
    地號面積三百一十五平方公尺及同段四九之六地號面積二平方公尺，權利範圍各
    為六九一二分之一一五二等二筆土地之所有權先行辦理繼承登記，協同原告辦理
    土地所有權移轉增值稅後，於原告給付被告二百二十萬元之同時，將土地所有權
    移轉登記予原告，為有理由，應予准許。
六、結論：原告之訴為有理由，依民事訴訟法第八十五條第二項，判決如主文。
中      華      民      國    九十二    年      七      月    二十五    日
                              民事第五庭  法  官   吳青蓉
右為正本係照原本作成
如對本判決上訴，須於判決送達後廿日內向本院提出上訴狀
中      華      民      國    九十二    年      七      月    二十八    日
                                          書記官    莊滿美


司法院資訊處製作；財團法人民間司法改革基金會備份。
